【裁判字號】    96,上,156
【裁判日期】    970213
【裁判案由】    執行異議
【裁判全文】
臺灣高等法院民事判決                   96年度上字第156號
    上  訴  人  甲○○
                            4.
    訴訟代理人  蔡調彰律師
    被上訴人    乙○○
                            樓.
    訴訟代理人  李保祿律師
                鄭錦堂律師
右當事人間執行異議事件，上訴人對於中華民國95年12月26日臺
灣臺北地方法院95年度訴字第7155號第一審判決提起上訴，本院
於民國97年1月23日言詞辯論終結，判決如下：
    主  文
原判決關於駁回上訴人後開第二項之訴部分，及訴訟費用之裁判
廢棄。
撤銷臺灣臺北地方法院九十五年度執字第二二０九一號拆屋還地
強制執行事件，對上訴人所有門牌台北市大安區○○○路○段
二一一號四樓之一垂直上方頂樓平台如附圖(一)所示面積三九點二
七平方公尺建物拆除之強制執行程序。
其餘上訴駁回。
第一、二審訴訟費用，由被上訴人負擔十分之三，餘由上訴人負
擔。
    事實及理由
一、本件上訴人起訴主張：伊與訴外人廖學敏間請求拆屋還地事
    件，經原法院90年度訴字第4552號、本院91年度上易字第92
    0號、最高法院94年度台上字第1679號判決確定，命伊應將
    加蓋於門牌號碼台北市大安區○○○路○段211號4樓之1垂直
    上方頂樓平台如附圖（二）所示面積117.62平方公尺（下稱
    系爭建物）拆除，返還頂樓平台於全體共有人。嗣被上訴人
    向廖學敏買受台北市○○○路○段211號4樓之1之建物（下稱
    4樓之1建物），並依據上開確定判決聲請原法院以95年度執
    字第22091號強制執行拆除伊所有系爭建物。然廖學敏於民
    國94年12月13日即向伊承諾不以其名義執行拆除伊系爭建物
    ，被上訴人繼受廖學敏取得4樓之1建物及基地，自應繼受廖
    學敏對伊之承諾，而不得聲請拆除系爭建物。又原判決以民
    法第821條規定為共有人全體之利益，對伊行使物上請求權
    ，請求拆除，然執行命令竟命「... 拆除，返還債權人」，
    即有未當，且系爭建物坐落之金山大廈共有16戶於93年7 月
    6日會議作成結論「5樓被訴開放空間，因其私有財產，與會
    並無異議」，則其他共有人既知悉頂樓係合法之私有財產，
    不主張共有權利，被上訴人聲請拆除即非全體共有人全體利
    益而請求。再者，系爭建物早在興建同時即「更改設計增建
    」、「申請增建屋樓日光室及休憩室乙間」，並經主管機關
    核定「更改設計增建屋樓立視圖」，並有台北市大安區地政
    事務所經完工之建物測量成果在案之合法建物，並非違章建
    築，且伊於本院91年度上易字第920號案言詞辯論終結後，
    於94年4月28日以更改設計申請書等資料向主管機關辦理建
    物第1次所有權登記。另系爭建物早在整棟大樓建築完成時
    即已合法申請增建完成，並非以簡單材料搭建之違章建築，
    並編有門牌號碼台北市○○街111之16號，於72年3月28日整
    編為現在門牌台北市○○○路○段211號5樓，由原所有權人
    即訴外人趙韓克萍依建物比例取得全棟18戶中之1戶基地應
    有部分2/42。又系爭建物於66年2月16日經原法院66洪1208
    字第4822號以未辦建物登記查封，經現場測量面積為105平
    方公尺，並有陽台38.34平方公尺，由訴外人丁善雄依原法
    院查封執行之權利範圍，取得系爭5樓建物面積105平方公尺
    ，陽台38.34平方公尺，及基地應有部分2/42。伊則依與丁
    善雄買賣契約及本院72年度上字第10號和解筆錄而取得系爭
    建物及基地應有部分2/42，並按年繳納房屋稅。綜上，系爭
    建物既係早在52年12月11日全棟大樓完成時即合法建築，留
    有樓梯供上下，並分管使用而持有基地應有部分，經伊向前
    手丁善雄買受，並已於本院91年度上易字第920號案言詞辯
    論終結後，依建築法規取得合法建物所有權，爰依強制執行
    法第14條第1項規定，求為命撤銷臺灣臺北地方法院95 年度
    執字第22091號拆屋還地強制執行事件，對上訴人所有門牌
    台北市大安區○○○路○段211號4樓之1垂直上方頂樓平台
    如附圖(一)所示面積39.27平方公尺建物，及如附圖(二)所示面
    積117.62平方公尺扣除附圖(一)所示面積39.27平方公尺建物
    拆除之強制執行程序之判決。
二、被上訴人則以：依據上訴人所提廖學敏所出具之承諾書「甲
    方（即廖學敏）不以甲方名義執行拆除乙方（即上訴人）頂
    樓違建。至於承買人與甲○○今後官司與甲方無涉」之記載
    ，僅約定廖學敏不會持判決書聲請執行，至於建物承買人如
    何處理與廖學敏無關，則前述約定顯屬廖學敏與上訴人間不
    作為之約定而已，其法律性質屬債權債務關係，則基於債之
    相對性法理，自不得拘束伊。況該協議書之約定亦不足以使
    執行名義之請求權及執行力消滅，或妨礙伊之請求，上訴人
    以該協議書要求撤銷強制執行，即屬無據。而上訴人所提金
    山大廈開會記錄，出席住戶僅係就該大廈與「嘉泥」談買賣
    或合建事宜而已，而未及其他。出席住戶根本未討論該大廈
    5樓樓頂違建之事，則主席結論何以有「5樓被訴開放空間，
    因其私有財產，與會無異議」？則會議記錄縱有此一記載，
    顯僅是會議主席或記錄個人意見而已。況系爭建物是否屬私
    有財產，亦非住戶個人或住戶會議即可認定；至於「與會無
    異議」又何能解釋為住戶不主張共有權之行使。況民法第82
    1條但書所稱之利益，乃指客觀之法律上利益而言，至各共
    有人主觀上有無行使回復共有物請求權之意思，原非所問，
    該住戶會議如何有消滅或妨礙伊請求強制執行之效力，亦未
    見上訴人提出法律依據，徒憑毫無法律效力之住戶會議，即
    主張撤銷強制執行，為屬無據。另上訴人主張雖本件強制執
    行拆除之系爭建物，早在興建同時即「更改設計增建」、「
    申請增建屋樓日光室及休憩室以間」，並經主管機關核定「
    更改設計增建屋樓立視圖」，並有台北市大安區地政事務所
    經完工之建物測量成果在案之合法建物，並非違章建築，且
    於本院91年度上易字第92 0號案事實審言詞辯論後，於94年
    4月28日向主管機關辦理建物第1次所有權登記，足以排除伊
    依確定判決之強制執行云云。惟上訴人所提證明系爭建物屬
    合法建物之證據，業於上開案件事實審審理中提出，並經該
    事實審法院審理仍認定系爭建物屬違章建築，並於判決書中
    交代認定為違章建築之理由（見本院91年度上易字第920號
    判決書第14至17頁），從而上訴人固憑相同證據而能向主管
    機關請領權狀，以證明有部分建物面積屬合法建物，然此項
    事由顯屬在執行名義成立之前即已存在，而非執行名義成立
    後始發生，顯不符合強制執行法第14條之要件。況本件強制
    執行程序所拆除之範圍為117.62平方公尺，而上訴人取得權
    狀之建物面積為39.27平方公尺，益見該權狀不足以消滅或
    妨礙債權人請求之事由發生，自不得請求撤銷本件強制執行
    程序等語，資為抗辯。
三、查上訴人於原審係主張有強制執行法第14條債務人異議之訴
    之事由，要求撤銷原法院95年度執字第22091號強制執行程
    序，於本院亦為相同之主張，雖於行使攻擊防禦權利時即於
    本件言詞辯論前，曾提及其得依民法第767條、第148條第1
    項之規定，阻止被上訴人對其就系爭建物行使所有權之妨礙
    ，核係補充其事實上之陳述，並未為訴之變更或追加，被上
    訴人辯稱係屬訴之追加，其不同意云云，核無足採，先予敘
    明。
四、上訴人主張系爭建物原所有權人為趙韓克萍，嗣由丁善雄拍
    定取得所有權，其再依本院和解筆錄取得所有權。而其與廖
    學敏因系爭建物涉訟並敗訴確定，於廖學敏執上揭確定判決
    聲請執行中與廖學敏成立和解，由廖學敏簽訂承諾書。被上
    訴人向廖學敏買受四樓之一建物及基地，並依上揭確定判決
    聲請對系爭建物執行強制拆除。又系爭建物早在整棟大樓建
    築完成時即已合法申請增建完成，並經台北市大安區地政事
    務所經完工之建物測量成果在案，其乃於上揭本院91年度上
    易字第920號案言詞辯論終結後，依建築法規取得合法建物
    所有權之事實，業據提出本院91年度上易字第920號、最高
    法院94年度台上字第1679號民事判決、臺灣臺北地方法院（
    下稱臺北地院）95年度執字第22091號執行命令、承諾書、
    金山大廈開會記錄、變更設計申請書、申請增建屋樓日光室
    及休憩室乙間，台北市政府工務局更改設計增建屋樓立視圖
    、台北市大安區地政事務所經完工之建物測量成果圖、系爭
    建物所有權狀及建物登記簿謄本、門牌證明書、房屋稅繳款
    書、臺北地院66年度民執洪字第1208號查封執行建物謄本及
    不動產移轉登記證明書和解筆錄、土地所有權狀及土地登記
    簿謄本各一件為證，並為被上訴人所不爭執，堪信為真實。
五、上訴人復主張廖學敏承諾不以其名義執行拆除伊系爭建物，
    既向廖學敏買受4樓之1房屋，亦應既受該承諾。又被上訴人
    所執執行名義之確定判決係以民法第821條規定為共有人全
    體利益，對伊行使物上請求權，請求拆除，然執行命令竟命
    「... 拆除，返還債權人」，即有未當，且系爭建物坐落之
    金山大廈共有16戶於93年7月6日會議作成結論「5樓被訴開
    放空間，因其私有財產，與會並無異議」，顯係其他共有人
    知悉頂樓係合法之私有財產，不主張共有權利，被上訴人聲
    請拆除即非全體共有人全體利益而請求。再者系爭建物早在
    整棟大樓建築完成時即已合法申請增建完成，非違章建築，
    其並於上揭本院91年度上易字第920號案言詞辯論終結後，
    依建築法規取得合法建物所有權，是系爭建物於上揭執行名
    義成立後，有消滅或妨礙債權人請求之事由發生等情，然為
    被上訴人所否認，並以前揭情詞置辯，是本件應審究者厥為
    (一)被上訴人是否應繼受廖學敏之承諾，不得對系爭建物執行
    拆除？(二)上訴人得否執住戶會議記錄主張有消滅或妨礙債權
    人請求之事由發生？(三)上訴人得否執變更設計申請書、申請
    增建屋樓日光室及休憩室乙間，台北市政府工務局更改設計
    增建屋樓立視圖、台北市大安區地政事務所經完工之建物測
    量成果圖、系爭建物所有權狀及建物登記簿謄本主張系爭建
    物為合法建物，為消滅或妨礙債權人請求之事由？
（一）按強制執行法第14條第1項規定之債務人異議之訴，須主
      張執行名義成立後，有消滅或妨礙債權人請求之事由發生
      ，始得為之。所謂消滅債權人請求之事由，係指足以使執
      行名義之請求權及執行力消滅之原因事實，如清償、提存
      、抵銷、免除、混同、債權之讓與、債務之承擔、解除條
      件之成就、和解契約之成立，或類此之情形，始足當之。
      至所稱妨礙債權人請求之事由，則係指使依執行名義所命
      之給付，罹於不能行使之障礙而言。查上訴人與廖學敏94
      年12月13日簽訂之承諾書，載明「甲方（即廖學敏）不以
      甲方名義執行拆除乙方（即上訴人）頂樓違建。至於承買
      人與甲○○今後官司與甲方無涉」，僅係約定廖學敏不得
      以其名義執行上訴人之頂樓違建，係屬學理上「執行限制
      契約」中之「不執行契約」，具有債權契約性質，僅能約
      束上訴人與廖學敏。而本件強制執行之執行債權人為被上
      訴人，並非廖學敏，被上訴人並未參與該承諾書之訂立，
      且由該承諾書中手寫部分載名「至於承買人與甲○○今後
      官司均與甲方（即廖學敏）無涉」等語，足見該承諾書僅
      為廖學敏與上訴人間之不作為約定。又被上訴人早於93年
      9 月15日即向廖學敏買受房地，係在該承諾書簽訂之前，
      亦無所謂繼受承諾問題。則被上訴人自不受上訴人與廖學
      敏簽訂承諾書約定之拘束。是上訴人以該承諾書為據，主
      張廖學敏於94年12月13日向其承諾不以廖學敏名義執行拆
      除伊系爭建物，被上訴人繼受廖學敏取得台北市大安區○
      ○○路○段211號4樓之1建物及基地，自應繼受廖學敏對其
      之承諾，而不得聲請拆除系爭建物云云，即無可採。
（三）系爭建物坐落之金山大廈共有16戶於93年7月6日會議作成
      結論「5樓被訴開放空間，因其私有財產，與會並無異議
      」等語，僅能認為住戶大會認五樓被訴部分之開放空間屬
      私人得自由使用，然非認為系爭建物係屬合法建物，亦不
      足以認定其他共有人已不主張共有權之行使，且按民法第
      821條但書所稱之利益，乃指客觀之法律上利益而言，至
      各共有人主觀上有無行使回復共有物請求權之意思，原非
      所問（最高法院58年台上字第872號判例參照），是上訴
      人以該會議記錄謂被上訴人聲請拆除即非為全體共有人全
      體利益而請求，即無理由。又系爭建物是否屬私有財產，
      是否為無權占有，被上訴人可否請求拆除，既經法院判決
      確定，自非住戶個人或住戶會議作成決議即可推翻。是上
      訴人以該會議記錄為據，主張有消滅或妨礙債權人請求之
      事由，請求撤銷本件強制執行程序，亦屬無據。
（四）上訴人又主張：原判決以民法第821條規定為共有人全體
      之利益，對其行使物上請求權，請求拆除，然執行命令竟
      命「... 拆除，返還債權人」，即有未當云云。然查上訴
      人一旦拆除系爭建物，即得認為已履行該判決所命返還頂
      樓平台予全體共有人，蓋上揭判決係由共有人之一起訴，
      僅列共有人之一為當事人，僅係判決後命上訴人將頂樓平
      台返還予全體共有人，自亦得由該判決效力所及之人持該
      判決為執行名義聲請強制執行，而聲請強制執行之人在執
      行程序即為債權人，是法院於執行命令為上揭記載並無不
      合，並無忽視其他共有人之意，是上訴人此部分之主張亦
      無可採。
（五）上訴人再主張：系爭建物早在興建同時即「更改設計增建
      」、「申請增建屋樓日光室及休憩室以間」，並經主管機
      關核定「更改設計增建屋樓立視圖」，並有台北市大安區
      地政事務所經完工之建物測量成果在案之合法建物，並非
      違章建築，且於台灣高等法院91年度上易字第920號案事
      實審言詞辯論後，於94年4月28日向主管機關辦理建物第1
      次所有權登記，足以排除被上訴人依確定判決之強制執行
      云云。惟查上訴人所提證明系爭建物屬合法建物之證據，
      業於其與廖學敏間請求拆屋還地事件之事實審審理中已提
      出，並經該事實審法院審理後仍認系爭建物屬違章建築且
      無權占有，並於判決書中交代甚詳，有本院91年度上易字
      第920號判決書可稽（參該判決書第14至17頁，見原審卷
      第9至19頁）。然上揭判決書第五段第1(4)小段已載明「附
      帶被上訴人（即上訴人）並未提出建物所有權狀，且坐落
      於系爭大安區○○段０九五八地號，共有十七棟建物，除
      附帶上訴人所有系爭四樓之一外，遍觀其餘十六棟建物並
      無所謂系爭二一一號五樓之建物登記，此有建物登記謄本
      十六份可稽，足證附帶被上訴人所有五樓，顯然為違建無
      訛。」同段第1(5)小段載明「附帶被上訴人向其前手丁善
      雄買受系爭五樓時，該五樓建物之面積若干，此徵之附帶
      被上訴人所提不動產買賣契約書、權利移轉證明書、和解
      筆錄，均未載明當時系爭五樓之面積如何，而附帶被上訴
      人現有之五樓，則佔滿門牌二一一號四樓及四樓之一頂樓
      平台，有照片可稽，並為附帶被上訴人所不爭，而四樓面
      積一一八、０七平方公尺，四樓之一面積一一七、六二平
      方公尺，換言之，二一一號四樓及四樓之一頂樓平台面積
      合計約有二三五平方公尺，即附帶被上訴人之現有五樓面
      積達二三五平方公尺，則超出登記面積一二０餘平方公尺
      ，超出部分，誠屬違建。又附帶被上開四樓之一頂樓（即
      五樓）增建部分面積若干？經台北市大安地政事務所測量
      結果，四樓之一垂直上方增建面積為一一七點六二平方公
      尺，此亦有該所土地複丈成果圖在卷可稽（見本院卷第二
      二八頁），是此部分乃增建且屬違章建築，至為明顯。」
      最高法院94年度台上字第1679號民事判決亦為同樣記載，
      是該確定判決係認上訴人不能提出所有權狀，系爭建物係
      違建，上訴人就系爭建物亦不能證明與其餘共有人成立分
      管契約，占用頂樓平台即屬無權占有，因而判令拆除。然
      上訴人於該件訴訟最後言詞辯論終結後上訴第三審中之94
      年4月28日就附圖(一)所示面積39.27平方公尺建物部分執完
      工之建物測量成果及設計變更申請書，證明該部分於興建
      之初即已正式為該大樓設計之一部分，因而完成辦理建物
      第一次所有權登記，則就附圖(一)所示建物部分已非違章建
      築亦無權占有之情，該事實既發生於前開訴訟言詞辯論終
      結後，不及為事實審法院及最高法院所斟酌，自屬消滅或
      妨礙債權人請求之事由。至於超出此部分仍屬違章建築，
      仍有無權占有之情，仍應依原執行名義拆除後，將頂樓平
      台返還全體共有人。
六、綜上所述，如附圖(一)所示面積39.27平方公尺系爭建物部分
    已經上訴人於前案言詞辯論終結後聲請第一次所有權登記，
    已非該確定判決所認定之違建，且該建物確係興建之初即為
    設計之一部分，自非無權占有。而得認有消滅或妨礙債權人
    請求之事由發生。從而上訴人依強制執行法第14條第1項規
    定，求為命撤銷臺灣臺北地方法院（下稱臺北地院）95年度
    執字第22091號拆屋還地強制執行事件，對上訴人所有門牌
    台北市大安區○○○路○段211號4樓之1垂直上方頂樓平台
    如附圖(一)所示面積39.27平方公尺建物拆除之強制執行程序
    ，為有理由，應予准許。逾此部分之請求，為無理由，不應
    准許。上開應准許部分，原判決為上訴人敗訴之判決，尚有
    未洽，上訴意旨求予廢棄改判，為有理由，爰由本院予以廢
    棄改判如主文第二項所示。至於上訴人之請求不應准許部分
    ，原判決為上訴人敗訴之判決，經核於法並無不合，上訴意
    旨求予廢棄改判，為無理由，應駁回其上訴。
七、據上論結，本件上訴為一部有理由，一部無理由，依民事訴
    訟法第四百五十條、第四百四十九條第一項、第七十九條但
    書，判決如主文。
中    華    民    國    97    年    2     月    13    日
                    民事第十四庭
                        審判長法  官  張  蘭
                              法  官  鄭純惠
                              法  官  袁靜文
正本係照原本作成。
如不服本判決，應於收受送達後20日內向本院提出上訴書狀，其
未表明上訴理由者，應於提出上訴後20日內向本院補提理由書狀
（均須按他造當事人之人數附繕本）上訴時應提出委任律師或具
有律師資格之人之委任狀；委任有律師資格者，另應附具律師資
格證書及釋明委任人與受任人有民事訴訟法第466條之1第1項但
書或第2項（詳附註）所定關係之釋明文書影本。
中    華    民    國    97    年    2     月    14    日
                              書記官  明祖星
附註：
民事訴訟法第466條之1（第1項、第2項）：
對於第二審判決上訴，上訴人應委任律師為訴訟代理人。但上訴
人或其他法定代理人具有律師資格者，不在此限。
上訴人之配偶、三親等內之血親、二親等內之姻親，或上訴人為
法人、中央或地方機關時，其所屬專任人員具有律師資格並經法
院認為適當者，亦得為第三審訴訟代理人。


司法院資訊處製作；財團法人民間司法改革基金會備份。
